臺灣臺北地方法院民事判決
109年度簡上字第43號
上  訴  人  蘇ＯＯ  
訴訟代理人  陳明宗律師
被  上訴人  鄧ＯＯ  
訴訟代理人  沈孟賢律師   
上列當事人間請求侵權行為損害賠償事件，上訴人對於中華民國
108 年11月22日本院臺北簡易庭108 年度北簡字第9681號第一審
判決提起上訴，本院於民國109 年6 月12日言詞辯論終結，判決
如下：
    主  文
上訴駁回。
第二審訴訟費用由上訴人負擔。
    事實及理由
一、被上訴人起訴主張：上訴人前於民國103 年7 月18日經由訴
    外人即大誠保險經紀人公司業務員劉ＯＯ介紹，以其配偶即被
    上訴人名義為保險契約之要保人與被保險人，向遠雄人壽保
    險事業股份有限公司（下稱遠雄人壽公司）購買遠雄人壽美
    滿鴻福增額終身壽險六年期產品保險（下稱系爭保險），並
    約定自上訴人所有銀行帳戶定期扣款繳付系爭保險之保險費
    。其後上訴人察覺被上訴人外遇，兩造遂於106 年9 月13日
    辦理離婚登記，上訴人因而欲終止系爭保險契約，經詢問業
    務員劉ＯＯ後知悉非保險契約之要保人不得終止保險契約後，
    上訴人竟基於行使偽造私文書之犯意，於未經被上訴人同意
    或授權下，先於同年10月5 日逕自在遠雄人壽公司保險契約
    內容變更申請書之「要保人」及「被保險人」簽章欄接續偽
    造「鄧ＯＯ」之簽名，用以表示被上訴人同意將系爭保險契約
    之要保人變更為「蘇ＯＯ」即上訴人，再交予不知情之業務員
    劉ＯＯ辦理而行使，據以變更上開保險契約之要保人為「蘇ＯＯ
    」；繼而在同年月26日，於遠雄人壽公司終止保險契約通知
    書被保險人簽章欄接續偽造「鄧ＯＯ」之簽名，據此表示被上
    訴人已詳閱且同意該通知書上所終止保險契約相關事項之意
    ，並申請終止本案保險契約後，持交予不知情之業務員劉ＯＯ
    辦理而行使之，致使遠雄人壽公司於同年11月1 日將系爭保
    險之解約金新臺幣（下同）47萬9,328 元匯入上訴人所有大
    眾銀行長庚分行帳號第0000000000000 帳戶（下稱系爭帳戶
    ），上訴人上開不法行為，致被上訴人財產權受有損害，被
    上訴人爰依侵權行為法律關係請求上訴人賠償等語。
二、上訴人則辯以：系爭契約之立約、繳費均係由上訴人向遠雄
    人壽公司業務員劉ＯＯ接洽、投保，保險費亦係由上訴人繳納
    ，且由上訴人雖以被上訴人名義投保系爭保險，然上訴人並
    未將系爭保險契約交付予被上訴人，而由自己自行管理、使
    用、處分系爭保險契約之權利，足徵上訴人並未有將保險費
    用贈與被上訴人之意思，此復由兩造離緍後被上訴人僅取走
    另一份保險契約而未取走系爭保險契約可證，依上開等情，
    應認兩造就系爭保險契約間實存有借名登記契約關係。是而
    ，系爭保險契約之屆期保險金或提前終止解約金本既應由上
    訴人領取，上訴人取回系爭保險契約自無違背一般道德觀念
    ，雖上訴人經臺灣高等法院（下稱高院）108 年度上訴字第
    1200號刑事判決認伊涉犯行使偽造私文書罪有罪，然此僅係
    侵害行使文書印文之信用性與公信力之社會法益，上訴人取
    回系爭保險解約金之行為，並未侵害被上訴人之個人法益或
    利益，亦無因果關係，被上訴人實未證明伊受有何損害。再
    者，上訴人未經要保人同意以擅自變更系爭保險契約保險人
    之行為，即未經被上訴人同意，對被上訴人不生變更效力，
    被上訴人就系爭保險契約之權利並未減少即未受有損害，遠
    雄人壽公司始為實際受害人，遑論系爭保險契約保單價值準
    備金或解約金應屬純粹經濟上損失而非權利，原審以上訴人
    以背於善良風俗之方法加害於被上訴人，並認系爭保險契約
    之解約金應屬被上訴人婚後財產，判命其賠償被上訴人47萬
    9,328 元，顯有違背法令，上訴人不服，爰依法提起上訴等
    語。
三、原審依上訴人所請，認上訴人以背於善良風俗之方法，加損
    害於被上訴人，被上訴人依民法第184 條規定請求被上訴人
    賠償47萬9,328 元為有理由，據為上訴人敗訴之判決，上訴
    人不服，提起上訴，並聲明：㈠原判決廢棄。㈡上開廢棄部分
    ，被上訴人於原審之訴及假行執之聲請均駁回。被上訴人則
    答辯聲明：上訴駁回。
四、上訴人前以被上訴人為保險契約之要保人與被保險人，向業
    務員劉ＯＯ購買系爭保險，系爭保險契約之保險費則由上訴人
    所有銀行帳戶扣款，其後上訴人於兩造離婚後偽造「鄧ＯＯ」
    之簽名，將系爭保險契約之要保人變更為上訴人，並繼而在
    同年月26日於遠雄人壽公司終止保險契約通知書被保險人簽
    章欄接續偽造「鄧ＯＯ」簽名，使遠雄人壽公司誤認被上訴人
    同意終止系爭保險契約，而同意終止系爭保險契約，進而給
    付系爭保險解約金47萬9,328 元予上訴人，上訴人前開不法
    犯行，經臺灣臺北地方法院檢察署檢官以107 年度偵字第71
    89 號起訴書起公訴，並經本院刑事庭以107 年度訴字第604
     號判決認上訴人涉犯行使偽造私文書罪，處有期徒刑4 月
    ，得易科罰金，上訴人不服提起上訴，並經高院以108 年度
    上訴字第1200號刑事判決將原判決撤銷，認上訴人涉犯行使
    偽造私文書罪，處有期徒刑3 月，得易科罰金，緩刑2 年，
    惟臺灣高等檢察署檢察官不服提起上訴，最終經最高法院認
    上訴不合法以108 年度台上字第3041號刑事判決駁回上訴確
    定等情，有臺灣臺北地方法院檢察署檢官以107 年度偵字第
    7189號起訴書、本院107 年度訴字第604 號刑事判決、高院
    108 年度上訴字第1200號刑事判決（見本院107 年度附民字
    第439 號卷第9 頁至第13頁及第19頁至第28頁、原審卷第61
    頁至第71頁），並為兩造所不爭執，堪信為真。
五、本件被上訴人主張上訴人前述偽造文書及行使偽造私文書之
    不法行為，致伊受有財產上之損害，請求上訴人應賠償47萬
    9,328 元，為上訴人所否認，並以前揭情詞置辯。茲分述如
    下：
　㈠按當事人主張有利於己之事實者，就其事實有舉證之責任，
    民事訴訟法第277 條定有明文。是民事訴訟如係由原告主張
    權利者，應先由原告負舉證之責，若原告先不能舉證，以證
    實自己主張之事實為真實，則被告就其抗辯事實即令不能舉
    證，或其所舉證據尚有疵累，亦應駁回原告之請求。又稱借
    名登記者，謂當事人約定一方將自己之財產以他方名義登記
    ，而仍由自己管理、使用、處分，他方允就該財產為出名登
    記之契約，其成立側重於借名者與出名者間之信任關係，在
    性質上應與委任契約同視，倘其內容不違反強制、禁止規定
    或公序良俗者，固應賦予無名契約之法律上效力，並類推適
    用民法委任之相關規定（最高法院98年度台上字第990 號判
    決意旨可資參照）。本件上訴人既主張兩造就系爭保險契約
    存有借名關係存在，依前揭最高法院判決意旨，自應由上訴
    人負舉證責任。
　㈡上訴人固舉系爭保險費均由其銀行帳戶支付，且系爭保險契
    約系由其簽定、接洽，保單並由其保管等情，作為兩造間存
    有借名關係之舉證，然觀以上訴人就前述偽造文書犯行於偵
    查中至新北市政府警察局新莊分局ＯＯ派出所調查時陳稱略以
    「這張保單本來就是我將要保人和被保險人保給鄧ＯＯ（即被
    上訴人），……，扣款的銀行也是從我的名下的戶頭扣的，用
    意只是為了慰勞他」；復於107 年4 月23日接受臺北地方法
    院檢察署檢察官尋問時亦稱「是我要慰勞告訴人（即被上訴
    人）所以投保」等語，有上開時間之警詢、偵訊筆錄影本附
    卷可稽（見原審卷第91頁至第96頁），估不論上訴人前述慰
    勞之意為何，惟衡諸社會一般常情，夫妻關係存續而共同經
    營生活時，一方為目的係為保障他方生命、身體法益及儲蓄
    ，甚至保障自己於他方生故後得以領取保險金以供喪葬、生
    活使用，而基於贈與或分擔家庭生活費用之意思而代繳上開
    保險費用，均屬常情，是上訴人代繳系爭保險費用之原因多
    端，尚難逕以上訴人繳納系爭保險保險費，亦或保管系爭保
    險單等情，據謂兩造就系爭保險契約存有借名登記關係；復
    參酌上訴人上訴理由主張被上訴人亦需繳納系爭保險之保險
    費用，與贈與之定義有異等語（見本院卷第51頁），顯見兩
    造間就系爭保險契約應無借名登記契約之合意存在，否則被
    上訴人何需繳付系爭保險契約之保險費，尚難僅憑上訴人持
    有系爭保險契約保單及繳付保險費之事實，即解為上訴人就
    系爭保險契約為管領、使用，進而推認兩造間存有借名登記
    法律關係。基上，上訴人既未能舉證證明兩造間有借名之法
    律關係，即無法為有利於上訴人之認定。
  ㈢次按，故意以背於善良風俗之方法，加損害於他人者，負損
    害賠償責任，民法第184 條第1 項後段定有明文。所謂背於
    善良風俗，係指違反保護個人法益之法規，或廣泛悖反規律
    社會生活之根本原理的公序良俗；是項規定保護之客體，係
    權利以外之財產上利益，學說上所稱之「純粹經濟上損失」
    亦包括在內。又負損害賠償責任者，除法律另有規定或契約
    另有訂定外，應回復他方損害發生前之原狀，民法第213 條
    定1 項另定有明文。查上訴人於遠雄人壽公司保險契約內容
    變更申請書之「要保人」、「被保險人」簽章欄位及終止保
    險契約通知書被保險人簽章欄位接續偽造「鄧ＯＯ」之簽名，
    據以達向遠雄人壽公司終止系爭保險契約而取得系爭保險解
    約金之目的，上訴人前開不法犯行，業經刑事程序判決涉犯
    行使偽造私文書罪有罪確定，業如前述，並為上訴人所不爭
    執，該不法犯行除已侵害社會法益，由刑法偽造文書罪雖係
    列於侵害社會法益罪章，但個人法益亦有同被侵害之虞，此
    觀該條文構成要件「足以生損害於公眾或他人」至明。是上
    訴人前開不法行為實已侵害被上訴人意思表示自由之人格法
    益，上訴人辯稱該不法犯行並未侵害被上訴人之個人法益，
    顯無足採。上訴人前開不法行為為核屬故意以悖於善良風俗
    之方法，加損害於被上訴人，上訴人向遠雄人壽公司請求交
    付解約金債權，經遠雄人壽公司陷於錯誤而將之移轉由上訴
    人受領，致被上訴人受有解約金債權47萬9,328 元之損害，
    被上訴人依民法第184 條第1 項後段，請求上訴人給付47萬
    9,328 元以回復此部分之損害，即屬有據。至上訴人另辯稱
    前開債權僅屬純粹經濟上損失，非屬前開法條所保護之權利
    ，且被上訴人得向遠雄人壽公司主張系爭保險契約存在，被
    上訴人就系爭保險契約之權利未受有損害部分，惟依前開所
    述，前開法規範所保護之客體包含純粹經濟上損失，而上訴
    人偽造被上訴人名義終止系爭保險契約，即屬侵害被上訴人
    意思表示自由之人格法益，前已述及，故上訴人據被上訴人
    可另向遠雄公司主張系爭保險契約效力繼續存在為由，抗辯
    被上訴人並未因此受有損害云云，即非可取。而被上訴人以
    其為系爭保險契約要保人、被保險人地位，本有權自由決定
    是否終止系爭保險契約、領取解約金，卻遭上訴人偽造被上
    訴人名義，擅自終止並領取解約金47萬9,328元，被上訴人
    主張其因此受有損害，請求被上訴人負賠償責任，自屬有據
    ，上訴人此部分辯稱，實無足取。
  ㈣此外，依民法第229 條第2 項規定：「給付無確定期限者，
    債務人於債權人得請求給付時，經其催告而未為給付，自受
    催告時起，負遲延責任。其經債權人起訴而送達訴狀，或依
    督促程序送達支付命令，或為其他相類之行為者，與催告有
    同一之效力。」、同法第233 條第1 項前段規定：「遲延之
    債務，以支付金錢為標的者，債權人得請求依法定利率計算
    之遲延利息。」，被上訴人主張上訴人告應自起訴狀繕本送
    達翌日即107 年9 月15日（見本院107 年度附民字第439 號
    卷第15頁) 起給付法定遲延利息，亦屬有據。
六、綜上所述，被上訴人依侵權行為法律關係請求上訴人賠償47
    萬9,328 元，有理由，應予准許。原審為上訴人敗訴之判決
    ，並無不合。上訴意旨指摘原判決不當，求予廢棄改判，為
    無理由，應予駁回。
七、本件事證已臻明確，兩造其餘攻擊防禦方法及所提證據，經
    審酌，核與本件判決結果不生影響，爰不另一一論述，併此
    敘明。
八、據上論結，本件上訴為無理由，依民事訴訟法第436 條之1
    第3 項、第449 條第1 項、第78條，判決如主文。　　　　
中　　華　　民　　國　　109 　年　　6 　　月　　30　　日
            民事第五庭  審判長法  官  匡  偉   
                               
　　　　　　　　　　　　　　　法　官  何佳蓉
                                   
　　　　　　　　　　　　　    法　官　張詠惠
以上正本係照原本作成。
本判決不得上訴。
中　　華　　民　　國　　109 　年　　6 　　月　　30　　日
                                      書記官　陳香伶